【裁判字號】    90,判,361
【裁判日期】    900308
【裁判案由】    商標註冊
【裁判全文】
最  高  行  政  法  院  判  決                      九十年度判字第三六一號
    原      告  美商．那斯金國際公司
    代  表  人  甲○○○○○
    訴訟代理人  陳長文  律師
                蔡瑞森  律師
    被      告  經濟部智慧財產局
    代  表  人  陳明邦
右當事人間因商標註冊事件，原告不服行政院華民國八十八年二月四日台八十八訴字
第五一九五號再訴願決定，提起行政訴訟。本院判決如左︰
    主  文
原告之訴駁回。
訴訟費用由原告負擔。
    事  實
緣原告於民國八十六年六月二十四日以「DIENE-O-LEAN」商標，指定使用於商品及服
務分類表第五類之醫療補助用營養製劑、醫用食療營養補充劑商品申請註冊，被告依
當時商標法第三十七條第一項第十款之規定予以核駁，發給第二三八七○二號商標核
駁審定書。原告不服，一再訴願，遞遭決定駁回，遂提起行政訴訟。茲摘敘兩造訴辯
意旨如次：
原告起訴意旨略謂：按「凡商標圖樣之文字、圖形、記號或其聯合式，係表示申請註
冊商標所使用商品之說明或表示商品本身習慣上所通用之名稱、形狀、品質、功用者
，不得申請註冊。」固為系爭商標申請時商標法第三十七條第一項第十款所規定。惟
其適用須該商標圖樣係直接而明顯之說明，若隱含譬喻或自我標榜者，不屬之。查系
爭商標圖樣「DIENE-O-LEAN」係原告首先使用之文字商標，雖各個文字有其本身意義
，然三字連用作為商標則為原告所首創，一般醫用營養品或藥品業者並無以「DIENE-
O-LEAN」作為通用之名稱、形狀或品質之說明，故「DIENE-O-LEAN」並非習慣上所通
用之說明文字，應無疑義。商標依其顯著性及受保護之程度，可區分為：一、通用性
標章（generic mark）：不得受到註冊保護。二、說明性標章（descriptive mark）
：此類標章原則上不能獲准註冊，但如經過長時間有效使用而取得第二層意義者，方
可獲准商標註冊保護，我國商標法第五條第二項即就此明文規定。三、暗示性標章（
suggestive mark ）：此類標章可引起消費者對商品性質之聯想，卻非直接、明顯之
說明，不僅可以獲得註冊商標，更為一般業者所樂意採用，且被告亦視此類商標為優
良商標：如「333」洗髮精、「566」洗髮精、「舒潔」衛生紙、「純潔」衛生紙、「
味全」食品等等。四、隨意性或幻想性標章（arbitrary or fanciful mark）：此類
標章係用於與其意義無關之商品或服務上，亦可獲得註冊保護。系爭商標之「 DIENE
」雖為「二烯」之意，「LEAN」為「無脂肪，瘦肉」之意，然查「二烯」係指凡具有
二個雙鍵之不飽和聚合物，且必須視與結合之化合物之不同而定其功能及作用，故「
二烯」本身並不具任何作用，而非說明產品品質、功能或作用之描述性文字。另就「
LEAN」字觀之，除有「無脂肪，瘦肉，營養不良」之意義，尚有一更普通之意義，即
「倚靠，傾斜，依賴」之意，依一般消費者之認識，「LEAN」並無「營養不良，瘦肉
」等較冷僻之意。又「Ｏ」雖可作為「氧原子（OXYGEN）」之符號代表，但其另有更
普遍被接受之意義，如單鈍的英文字母「object」、「 ohm（歐姆）」之簡寫，故本
件商標圖樣中之「Ｏ」並不可當然被解釋為「氧原子」，且依被告及原決定機關等之
意見強將「DIENE-O-LEAN」譯為中文，「二烯—氧—瘦肉」又與指定商品有何關聯？
故系爭商標之整體並未對其指定使用之商品有普通直接明顯之說明，至多僅有暗示之
意，而更能引起消費者對商品之聯想，其為原告所首先使用之暗示性商標，應可獲准
註冊。系爭商標依上述區別僅為暗示性商標，該暗示僅為激起消費者之想像力，並吸
引消費者之注意力，進而有興趣購買系爭商標產品，而更具商標之辨識性。是系爭商
標為表彰原告商品之標誌，以之使用於商品本身或其文宣上，足以引起一般人之注意
，在市場交易時能夠使消費者辨別商品來源，具有商標識別性，至為灼然。另原告之
系爭商標已在墨西哥及紐西蘭獲准註冊，在以英文為主要語言之一之國家尚且不被認
為具有意義而得註冊，在非以英語為主要語言之中華民國應更不會認為係說明文字。
綜上所陳，系爭商標並非直接明顯之說明文字，無違當時商標法第三十七條第一項第
十款之規定而得註冊。被告及原決定機關等之處分及決定顯有違誤，請判決撤銷等語
。
被告答辯意旨略謂：按商標圖樣凡文字、圖形、記號或其聯合式，係表示申請註冊商
標所使用商品之說明或表示商品本身習慣上所通用之名稱、形狀、品質、功用者，不
得申請註冊，為申請時商標法第三十七條第一項第十款所明定。而商標圖樣之文字、
圖形、記號或其聯合式，依社會一般通念，如為商品之說明或與商品之說明有密切關
連者，即有該款不得申請註冊之適用，與習慣上是否通用無關（行政法院八十一年度
判字第一○六六號及第一一五八號判決參照）。系爭商標圖樣上之外文「DIENE-O-LE
AN」，其中「LEAN」為具有二個雙鍵之脂肪族烴類，稱之為二烯烴，「Ｏ」為「OXYG
EN氧」之縮寫，其反應性很強，能與Ｏ族以外之一切元素化合，而「LEAN」為無脂肪
、瘦肉之意，以之作為商標指定使用於醫療補助用營養製劑、醫用食療營養補充劑商
品申請註冊，係說明其商品之功效，內容及組成狀態，難謂與指定使用商品之說明無
密切關連，自有首揭法條之適用。至原告所舉紐西蘭、墨西哥核准註冊資料，因各國
國情不同，法制各異，尚不得比附援引，執為本件應准註冊之論據，請判決駁回原告
之訴等語。
    理  由
按凡商標圖樣之文字、圖形、記號或其聯合式，係表示申請註冊商標所使用商品之說
明或表示商品本身習慣上所通用之名稱、形狀、品質、功用者，不得申請註冊，為當
時商標法第三十七條第一項第十款（現行商標法第三十七條第十款前段）所規定。而
商標圖樣之文字、圖形、記號或其聯合式，依社會一般通念，如為商品之說明或與商
品之說明有密切關連者，即有該條款不得申請註冊之適用，不以習慣上通用者為限。
本件原告民國八十六年六月二十四日以系爭商標，指定使用於商品及服務分類表第五
類之醫療補助用營養製劑、醫用食療營養補充劑商品申請註冊，被告以系爭商標圖樣
上之「DIENE-O- LEAN 」，其中「LEAN」為二烯之意，而「LEAN」為無脂肪、瘦肉之
意，以之使用於所指定之商品，顯為直接明顯之說明性文字，乃依當時商標法第三十
七條第一項第十款、第四十三條規定，予以核駁。原告不服，循序提起行政訴訟，主
張如事實欄之記載。經查系爭商標圖樣之「DIENE 」為二烯烴，乃具有二個雙鍵脂肪
族烴類，「Ｏ」為「OXYGEN」氧之縮寫，其反應性很強，能與Ｏ族以外之一切元素化
合，而「LEAN」為無脂肪的、瘦肉之意，系爭商標指定使用於醫療補助用營養製劑、
醫用食療營養補充劑商品，顯係說明其商品之功效、內容及組成狀態，難為謂與該商
品之說明無密切關連，非僅具暗示性。上開文字縱非習慣上通用者，但既具說明所指
定商品性質，即有首揭規定之適用。至系爭商標縱於墨西哥及紐西蘭獲准註冊，惟各
國法制不同，國情有異，自難執為系爭商標應准註冊之論據。原處分否准原告之申請
，一再訴願決定遞予維持，俱無違誤，原告起訴意旨為無理由，應予駁回。
據上論結，本件原告之訴為無理由，爰依行政訴訟法施行法第二條、行政訴訟法第九
十八條第三項前段，判決如主文。
中    華    民    國     九十        年      三      月       八        日
                    最 高 行 政 法 院  第 一 庭
                                審 判 長 法  官      黃  綠  星
                                         法  官      高  啟  燦
                                         法  官      蔡  進  田
                                         法  官      黃  璽  君
                                         法  官      廖  宏  明
右  正  本  證  明  與  原  本  無  異
                                         法院書記官  邱  彰  德
中    華    民    國     九十        年      三      月       八        日


司法院資訊處製作；財團法人民間司法改革基金會備份。
